【裁判字號】    95,重訴,36
【裁判日期】    950726
【裁判案由】    海盜擄人勒贖等
【裁判全文】
臺灣高雄地方法院刑事判決              95年度重訴字第36號
公  訴  人  臺灣高雄地方法院檢察署檢察官
被      告  庚○○
                    大陸
            辛○○
                    大陸
前列二人
指定辯護人  本院公設辯護人癸○○
被      告  丙○
                    大陸
            乙○○
                    大陸
前列二人
指定辯護人  本院公設辯護人己○○
上列被告因海盜擄人勒贖等案件，經檢察官提起公訴（93年度偵
字第15598 號），本院判決如下：
    主  文
庚○○共同犯準擄人勒贖罪，處有期徒刑捌年陸月。
辛○○共同犯準擄人勒贖罪，處有期徒刑捌年。
丙○、乙○○均無罪。
    犯罪事實
一、庚○○、辛○○、丙○與乙○○4 人均為受僱於億慶漁業股
    份有限公司，在登記為萬那杜共和國（THE REPUBLIC OF
    VANUATU） 船籍之「億發號」魷釣船上工作之中國漁工，壬○○、甲○○、丁○○、戊○○則係我國籍分別擔任該魷釣
    船之船長、大副、大（輪機長）與二（二管輪）。庚○○、辛○○因船上生活困苦、無法適應，即邀同丙○及乙○○在寢室謀議，擬綁架船長將「億發號」駛往大陸，但為丙○、乙○○所拒絕；嗣於民國93年7 月29日晚間11時35分許
    ，「億發號」航行至北緯28度15分、東經141 度1 分日本國
    領海處時，庚○○、辛○○竟共同基於妨害自由之犯意聯絡
    ，先至駕駛台要求值班之2 名印尼籍船員與辛○○換班，同
    時告以當時亦在駕駛臺上值班之乙○○，只要繼續於駕駛台
    值班即可；庚○○復持船上工作用短刀，並自廚房拿取菜刀
    1 把交付予辛○○，2 人並共同至船長室，由庚○○持刀架
    在船長壬○○頸部，再由辛○○以船上之繩索捆綁顏進福之
    手腳後，庚○○即以船長叫喚為由，誘使甲○○至船長室，
    庚○○並指示丙○，前往大丁○○、二戊○○等人房間
    ，以修理船舶為由陸續騙至船長室；庚○○復以同一手法，
    持刀架在丁○○、甲○○、戊○○三人頸部後，再由辛○○
    以繩索將其手腳捆綁，以此控制壬○○等人之行動自由而擄
    人。嗣庚○○、辛○○分別將遭綑綁之壬○○等4 人搬至餐
    廳（即沙龍間、視聽室），壬○○為恐遭遇不測，遂主動願
    提出支付美金10萬元贖金予庚○○、辛○○以求自保，庚○○、辛○○即因此心生勒贖之犯意聯絡，並由庚○○分別向
    丁○○、甲○○、戊○○要求美金各5 萬元、2 萬元、2 萬
    元之贖金，而於同年月30日凌晨4 時許，庚○○陸續撥打衛
    星電話給壬○○等4 人在臺灣之家屬，威脅壬○○等4 人向
    自己家屬要求準備美金匯款，並告知壬○○之妻夏惠蘭將錢
    匯至中國大陸人民賀新華0000000-00 00-000000-0號之帳戶
    。迨同年月30日上午10時許，丁○○與戊○○兩人趁機脫困
    反擊，並與船上印尼籍、菲律賓籍之船員合力將庚○○、辛○○兩人制伏，惟丁○○與戊○○於反擊時，為庚○○、辛○○兩人共同持刀殺傷，致戊○○受有左前臂三處穿剌傷（
    7 公分、3 公分、8 公分）之傷害、丁○○（未據告訴）受
    有左虎口及左大拇指撕裂傷（5 公分、2 公分）、右前臂及
    右胸各3 公分挫傷之傷害（被訴傷害罪之部分，詳後述），
    而壬○○等4 人之家屬因此亦未支付任何贖款。
二、案經行政院海岸巡防署海洋巡防總局第五海巡隊報請臺灣高
    雄地方法院檢察署檢察官偵查起訴。
    理  由
甲、程序部分：
壹、按本法於中華民國人民在中華民國領域外犯前二條以外之罪
    ，而其最輕本刑為3 年以上有期徒刑者，適用之。但依犯罪
    地之法律不罰者，不在此限，刑法第7 條定有明文。次按，
    中華民國憲法第4 條明文：「中華民國領土，依其固有之疆
    域，非經國民大會之決議，不得變更之。」，而國民大會亦
    未曾為變更領土之決議。又中華民國憲法增修條文第11條復
    規定：「自由地區與大陸地區間人民權利義務關係及其他事
    務之處理，得以法律為特別之規定。」，且臺灣地區與大陸
    地區人民關係條例第2 條第2 款更指明：「大陸地區：指台
    灣地區以外之中華民國領土。」，明文揭示大陸地區仍屬我
    中華民國之領土（最高法院89年度台非字第94號判決意旨參
    照）。是居住於大陸地區之人民，雖客觀上及事實上非受我
    國統治權效力所及，然究不能謂非屬我國國民。再查本件被
    告庚○○、辛○○、丙○、乙○○之行為地，係位於北緯28
    度15分、東經141 度1 分即距離日本國小笠原群島4 海浬之
    海域，為日本國領海區域內，而該船隻乃向萬那杜共和國註
    冊，即以萬那杜共和國為船籍國，故該犯罪地自非屬我國之
    領域，有領海基準查詢、本院辦理刑事案件電話記錄查詢表
    、臨時註冊證、國際船舶噸位證書附卷可稽；揆諸首揭法律
    條文及判決意旨，被告4 人之犯行，須為最輕本刑3 年以上
    有期徒刑，復為行為地國之法律所處罰者，始有我國刑法之
    適用；而被告庚○○、辛○○，經本院審理結果，認係觸犯
    我國刑法第348 條之1 之準擄人勒贖罪，其法定刑依同法第
    347 條第1 項之規定，為最輕本刑7 年以上有期徒刑，此等
    犯罪行為復依日本國刑法第220 條、第249 條第1 項之規定
    ，亦定有處罰之明文，是被告庚○○、辛○○2 人之犯行，
    自有我國刑法之適用，合先敘明。
貳、次按，被告以外之人於審判外之言詞或書面陳述，除法律有
    規定者外，不得作為證據，刑事訴訟法第159 條第1 項定有
    明文。本件證人壬○○、丁○○、甲○○、戊○○、夏惠蘭
    、陳俞鴛鴦、曲慶陽、李德平、李寶君、Agrizal 、Supria
    di、Eka Debby 、Utama 、Fran ky Tisep Yanto 、Tacapa
    n Jacob 於海巡署偵訊中之陳述，均屬被告以外之人於審判
    外之陳述；另庚○○、辛○○、丙○、乙○○就其自己之犯
    罪事實之部分，固屬自白，然相較於其他共同被告，仍不失
    為證人之地位，其陳述性質上亦屬被告以外之人於審判外之
    陳述，自應受刑事訴訟法所定傳聞法則之限制（刑事訴訟法
    第159 條92年之立法修正理由三參照），此部份復為被告之
    辯護人於本院準備程序中否認其證據能力（見本院93年10月
    5 日準備程序筆錄第6 頁），故無刑事訴訟法第159 條之5
    同意作為證據之情形，是上開證人及共同被告於海巡署偵訊
    中之證述，依法即無證據能力。
、復按，證人應命具結；證人、鑑定人依法應具結而未具結者
    ，其證言或鑑定意見，不得作為證據，同法第186 條第1 項
    前段、第158 條之3 復分別定有明文；又命證人具結，依刑
    事訴訟法第187 條第1 項、第189 條第1 項、第2 項、第3
    項之規定，應履行下列程序始為合法：證人具結前，應告以
    具結之義務及偽證之處罰。結文內應記載當（或係）據實陳
    述，決無匿、飾、增、減等語。結文應命證人朗讀；證人不
    能朗讀者，應命書記官朗讀，於必要時並說明其意義。結文
    應命證人簽名、蓋章或按指印，最高法院94年度臺上字第26
    61號判決意旨足資參照。是以刑事訴訟法上關於證人之訊問
    ，採具結制度，未經具結之證詞為法定之證據排除，其用意
    在擔保證言之真實性及憑信性，並提高證人之責任心及警戒
    心，使為誠實之陳述，故具結乃證言真實性之程序擔保。查
    證人壬○○、丁○○、甲○○、戊○○、夏惠蘭、陳俞鴛鴦
    、曲慶陽、李德平、李寶君於偵查中之證述，固得依刑事訴
    訟法第159 條之1 第2 項之規定排除傳聞法則之適用而得例
    外容許具有證據能力，然關於被告以外之人之證詞，依法尚
    須受到命其具結之限制，以擔保其證詞之任意性、可信性與
    信用性，此部份之要求與是否受到傳聞法則之排除，乃屬二
    事，其於本案偵查中在檢察官面前所為之陳述，筆錄上雖有
    「檢察官諭知具結之義務及偽證之處罰，並命證人朗讀結文
    後具結」之記載，然並無經證人簽名之結文附卷可稽（見臺
    灣高雄地方法院檢察署93年度偵字第15598 號、93年度偵字
    第15873 號卷），即與上開具結之法定程式尚有未合，自不
    生具結之效力，而與未經具結之證詞無異；則上開證人壬○○等人之證述，既未經具結為之，亦無依法不得令其具結之
    情形，其證言仍屬無證據能力。再者，憲法第16條保障人民
    之訴訟權，就刑事被告而言，包含其在訴訟上應享有充分之
    防禦權。刑事被告詰問證人之權利，即屬該等權利之一，且
    屬憲法第8 條第1 項規定「非由法院依法定程序不得審問處
    罰」之正當法律程序所保障之權利。為確保被告對證人之詰
    問權，證人於審判中，應依法定程序，到場具結陳述，並接
    受被告之詰問，其陳述始得作為認定被告犯罪事實之判斷依
    據。刑事審判上之共同被告，係為求訴訟經濟等原因，由檢
    察官或自訴人合併或追加起訴，或由法院合併審判所形成，
    其間各別被告及犯罪事實仍獨立存在。故共同被告對其他共
    同被告之案件而言，為被告以外之第三人，本質上屬於證人
    ，自不能因案件合併關係而影響其他被告原享有之上開憲法
    上權利（司法院大法官會議第582 號解釋意旨參考）。亦即
    不得逕以共同被告不利於己之陳述採為其他共同被告犯罪（
    事實認定）之證據，仍應以證人身分傳訊該共同被告，令其
    具結並使本案被告得有交互詰問之機會，始得以其證言資為
    本案被告不利之證據。本件共同被告庚○○等4 人，就彼此
    之間所為不利於他人之陳述，對於各該被告之案件，乃立於
    被告以外之第三人地位，本質上仍屬證人，其證述依法自應
    具結，始得作為不利於他共同被告之證據，惟於本案偵查中
    ，檢察官均未令上開被告就彼此之間之犯行，以證人之身分
    具結後為之，揆諸前揭大法官解釋意旨及說明，上開證詞均
    無證據能力，附此敘明。
乙、實體部分：
壹、被告庚○○、辛○○有罪部分：
一、訊據被告庚○○、辛○○固均坦承於上開時、地，因不想繼
    續於船上工作，打算返回大陸，而綁架壬○○等4 人，嗣並
    另行起意要求上開4 人之家屬支付贖款等情，惟否認有何擄
    人勒贖之犯行，均辯稱：渠等只想要回大陸，錢是船長主動
    提出來的云云。
二、經查：
  (一)上開犯罪事實，業據證人壬○○、丁○○、甲○○、戊○○
    、夏惠蘭、陳俞鴛鴦於本院審理中具結證述綦詳，核與證人
    即共同被告庚○○、辛○○、丙○、乙○○於本院審理時，
    經具結並互以證人之身分，所為之證述相符，並有夏惠蘭所
    寫「老公錢準備好了，請快與我連絡」之傳真、手書賀新華
    帳號各1 紙、中華電信南區分公司國際未出帳通話明細清單
    、「億發號」魷釣船報關資料、船舶資料及幹部預報表各1
    份、照片45張在卷為憑。
  (二)被告2 人雖以前揭情詞置辯，然查，被告庚○○、辛○○確
    有分別先以短刀架於被害人壬○○、甲○○、丁○○、戊○○等4 人之脖子，再以繩索綑綁壬○○等4 人，控制其行動
    自由，並分別拘禁於船長室及船長之廁所中等情，業據被告
    庚○○與辛○○坦承不諱，並相互結證無訛，此部份自白，
    堪信為真實。至向被害人等4 人要求贖金乙節，被告2 人固
    均辯稱，係由船長即壬○○先行提起，而後始由被告庚○○
    向已遭控制行動自由之被害人即甲○○、丁○○、戊○○稱
    ：船長要給我10萬美金，那你要給我們多少錢等語（見本院
    94年1 月19日審判筆錄第46頁），況被告庚○○亦於本院審
    理時供陳：「（問：你自己在綁人前有想要錢的事情？）之
    前沒有，是船長提到錢的事情，我才想到，因為我們要上船
    之前有交了很多錢，所以才想說要把錢要回來。」等語（見
    本院94年3 月30日審判筆錄第17頁）；顯見，被告庚○○乃
    於壬○○為求自保而提及贖金後，即心生勒贖之意，至為灼
    然。至被告辛○○另辯稱，伊沒有向船長要錢，伊有跟被告
    庚○○說我們只要回家而已，關於要錢的事情伊不清楚云云
    ；惟被害人壬○○等人係由被告庚○○與辛○○2 人共同陸
    續抬往海圖室，以撥打衛星電話向家人要求支付贖金，業據
    證人庚○○證述明確（見本院94年3 月30日審判筆錄第13頁
    ），尚且證人壬○○於本院94年10月3 日審理時證稱：「（
    問：在你被綁到脫困期間，辛○○都在做什麼？）都在庚○○旁邊，菜刀就插在褲頭上。（問：庚○○要錢時，辛○○
    在做何事？）。辛○○將刀子插在褲頭裡。（問：在庚○○
    跟你要錢的這段期間裡，辛○○有無附和？）沒有，都是庚○○在講的，辛○○是看著門的，他們講得都很小聲，我們
    都沒有聽到。（問：你有無聽到辛○○勸庚○○說我們只是
    要回大陸，幹麼要這些錢？）沒有，我有聽到辛○○跟庚○○說要傳真匯款的單據。（問：你確定是聽到辛○○跟庚○○講這些話的？）我有聽到辛○○跟庚○○說若家屬匯錢到
    大陸之後，要將單據傳真至船上，這樣他們才知道有匯款進
    去了，庚○○還規定我們要在下午三點之前匯款進去。」等
    語；證人丁○○於本院94年1 月19日結證稱：「（問：是何
    人將你們四人從廁所移至餐廳的？）。是被告辛○○、被告
    庚○○二人分四次將我們移至餐廳的。（問：是何時說要打
    電話回去籌錢的？）是被告庚○○叫我們打電話的。（問：
    你們被綁住，如何打電話？）他們把我帶至海圖室，由被告
    庚○○撥打電話，由我們與家屬連絡的，被告庚○○在打電
    話時，被告辛○○負責監視。」等語，可知，被告辛○○對
    於被告庚○○向被害人壬○○等人勒贖乙節，非但知情，且
    在旁負責監視，並協助將被害人搬至海圖室撥打衛星電話，
    其所為實以自己犯罪之意思，而參與構成要件之行為，自屬
    共同正犯，足徵被告庚○○供陳渠等2 人為本案之指揮者，
    被告辛○○對於勒贖情事均知情等語，堪以採信。
  (三)綜上所述，被告庚○○、辛○○2 人所辯，實係臨訟卸責之
    詞，均委無足採，本件事證明確，被告2 人所為準擄人勒贖
    之犯行，洵堪認定。
三、按擄人勒贖罪，須行為人自始有使被害人以財物權贖人身之
    意思，如使被害人交付財物，別有原因，為達其取得財物之
    目的，而剝奪被害人之自由者，除應成立其他財產上之犯罪
    或牽連犯妨害自由罪外，要無成立擄人勒贖罪之餘地，最高
    法院固著有65年台上字第3356號判例。然刑法業已增訂第34
    8 條之1 ：「擄人後意圖勒贖者，以意圖勒贖而擄人論。」
    ，於91年1 月30日經總統以（91）華總一義字第0910001511
    0 號令公布，並於同年2 月1 日施行。本件被告庚○○、辛○○雖於拘禁壬○○等4 人之後，由壬○○主動提出支付贖
    金以交換自由，被告2 人始起意勒贖，然渠等既因此接續撥
    打電話給上開被害人家屬，並要求匯款至賀新華之帳戶中，
    客觀上即屬實行勒贖之構成要件行為，並已將意圖犯之意圖
    進而予以實現，是渠等所為自合於上開準擄人勒贖罪之構成
    要件。核被告庚○○、辛○○所為，係犯刑法第348 條之1
    之準擄人勒贖罪。被告2 人就上開犯行，有犯意聯絡及行為
    分擔，為共同正犯。爰審酌被告2 人為求返鄉，動輒使用暴
    力，拘禁船上重要幹部之人身自由，對於身處汪洋大海之船
    舶與船員之身命安危，具有嚴重威脅，且事後為謀己利，竟
    萌生勒贖之犯意，本應予以嚴懲，惟考量渠等乃大陸內地人
    士，所受教育不高，法治觀念自屬淡薄，且被告2 人年紀尚
    輕，為謀生計離鄉背井，船上生活復甚困苦，雖一時衝動，
    未及思慮，致罹重典，然於控制被害人之行動時，尚未予以
    報復性之攻擊，被害人家屬之贖金亦未匯出，被害人所受財
    產上之損害，堪認輕微，被告2 人犯後均坦承大部份犯行，
    深表悔悟之意，足見人性未泯，應予自新之機會等一切情狀
    ，量處如主文所示之刑，以資懲儆。又修正前刑法第28條規
    定：「二人以上共同實施犯罪之行為者，皆為正犯」，修正
    後為「二人以上共同實行犯罪之行為者，皆為正犯」，依修
    法意旨乃為強調個人責任，及犯罪係處罰行為，而非處罰行
    為人之思想或惡性即重視客觀之犯罪行為，故有修正共同正
    犯之參與類型，確定在「實行」概念下之共同參與行為，始
    成立共同正犯，以別於舊法時代將「實施」二字涵蓋陰謀、
    預備、著手、實行之概念在內（司法院院字第2404號解釋參
    照）；本件被告2 人既皆為實際擄人後進而勒贖之人，其所
    為自均係構成要件之實行行為，無論依新舊法之定義，均合
    於共同正犯之規定，此部份尚不生比較新舊法之問題，應逕
    行適用行為時法即舊法，論以共同正犯，附此敘明。末按，
    扣案之短刀2 把、繩索7 條，並非被告2 人所有，業據被告
    2 人供陳在卷，檢察官復未就此部分聲請宣告沒收，爰不予
    以諭知沒收。
四、公訴人雖認被告2 人應成立刑法第334 條第3 款之海盜擄人
    勒贖罪，然查，準海盜罪之犯罪主體，以具有船員或乘客之
    身分為要件，若踏占船隻，迫令駛往洋面，以便行劫他船者
    ，既非船上之船員或乘客，對於踏占之船隻復無圖為自己或
    第三人不法所有之意思，自應論以強暴脅迫使人行無義務之
    事之罪，並非準海盜，最高法院21年上字第1920號判例著有
    明文；是本罪之構成要件為：(一)主觀上須有掠奪船上或船員
    財物之意圖；(二)客觀上則須有因此主觀意圖而施強暴、脅迫
    於其他船員或乘客之行為；(三)並進而駕駛或指揮船艦者。本
    件被告2 人固具有船員之身分，客觀上亦有施強暴、脅迫於
    其他船員之行為，並有調整舵機上之電羅經以控制、駕駛船
    艦行進方向；然查，渠等控制壬○○等4 人後，係稱：因為
    想家而且又遇到颱風怕危險，所以想回大陸；現在有颱風要
    回去，我們不想死等語，業據證人丁○○、甲○○證述明確
    （見本院94年1 月19日審判筆錄第31頁、第64頁），此部份
    復分別經共同被告庚○○、辛○○、丙○、乙○○以證人之
    身分，具結證述無訛，分別稱：當時謀議綁架船長時，只是
    想要回家，沒有想到錢的問題；當時被告庚○○說在船上工
    作太累了，吃不飽，且大副經常罵人，被告乙○○與被告丙○說有什麼辦法，現在已經出來，他們也說很想回家，但沒
    有辦法，被告庚○○再說把船長綁起來，讓船長送我們回家
    ；當時被告庚○○說要把船長綁起來，要船長送我們回家，
    沒有提到錢的事；（見本院94年3 月30日審判筆錄第11頁、
    第19頁、94年5 月18日審判筆錄第4 頁、），顯見被告庚○○等4 人於先前在寢室中之謀議中，均未曾言及打算掠奪船
    上財物情事，而事後壬○○等4 人為被告庚○○、辛○○控
    制行動並拘禁於船長室及其廁所中時，渠等亦未有何強取財
    物，或任何搜括金錢之舉動，或要求已陷於毫無抗拒能力之
    被害人等，交出手錶、項鍊、金飾或皮包等行為，此觀於壬○○等4 人均從未指述被告2 人有何自船上攫取財物之犯行
    ，益足證之，被告2 人主觀上實無何等掠奪船上或船上船員
    財物之意圖，客觀上亦無實施任何掠取財物之行為；況且，
    被害人之行動既已受被告2 人控制之下，本即屬於不能抗拒
    之情形，倘被告2 人有為強取財物之行為，自已成立刑法上
    之強盜罪，此部份檢察官既未認定被告2 人於控制壬○○等
    人之行動自由之際，有何掠奪財物之行為，自不得以事後始
    發生之勒贖犯意，作為前階段準強盜罪之主觀不法意圖，是
    故被告2 人上開犯行，尚與刑法第333 條第2 項準強盜之構
    成要件，未盡相符，此部份應不成立犯罪，自亦無與刑法第
    348 條之1 之準擄人勒贖罪結合而成刑法第334 條海盜擄人
    勒贖罪之餘地。又行為之處罰，以行為時之法律有明文規定
    者為限，刑法第1 條定有明文，又依刑法第11條前段及第5
    條、第6 條、第7 條規定，中華民國人民在中華民國領域外
    犯刑法第5 、6 條以外其最輕本刑為3 年以上有期徒刑以外
    之罪者，不適用之，易言之，此種行為係屬不罰，如經起訴
    ，應為無罪之判決（最高法院81年度台上字第1413號、89年
    度台上字第342 號判決意旨參照），檢察官認被告庚○○等
    2 人另有涉犯刑法第277 條第1 項之傷害罪部分，然此部份
    犯罪，並非最輕本刑3 年以上有期徒刑之罪，即無刑法第7
    條之適用，故被告2 人所為，乃我國刑法所不罰之行為，本
    應諭知無罪；惟公訴人既認上開準海盜罪與傷害罪之部分與
    前開經本院論罪科刑之準擄人勒贖罪之間，分別有結合犯之
    實質上一罪與牽連犯之裁判上一罪關係，此部份本院爰不另
    為無罪之諭知。
貳、被告丙○、乙○○無罪部分：
一、公訴意旨略以：丙○、乙○○與庚○○、辛○○4 人均為萬
    那杜國船籍「億發號」魷釣船之中國漁工，壬○○、丁○○
    、甲○○、戊○○則分別係該魷釣船之船長、大（輪機長
    ）、大副與二。緣「億發號」魷釣船於93年7 月24日上午
    10 時 許，由高雄港第二港口報關出海後，於同年月29日晚
    間11 時35 分許，航行至北緯28度15分、東經141 度1 分處
    時，庚○○等4 名中國漁工竟基於掠奪財物之共同犯意聯絡
    ，由丙○與乙○○兩人替代外籍漁工，共同在控制室值班控
    制及指揮船舶，庚○○與辛○○兩人再持刀械及繩索進入船
    長室，由庚○○持刀架在船長顏進福頸部，再由辛○○以繩
    索捆綁顏進福之手腳，嗣後庚○○又指示丙○前往丁○○、
    甲○○、戊○○等人房間，以修理船舶為由陸續騙至船長室
    ，庚○○再以同一手法，持刀架在丁○○、甲○○、戊○○
    3 人頸部後，再由辛○○以繩索將其手腳捆綁，以此控制顏
    進福等人之行動自由而擄人。庚○○等4 人強擄壬○○等4
    人得逞後，再基於勒贖共同犯意，將「億發號」魷釣船調整
    航往中國大陸方向行駛，並強擄壬○○等四人至船長室餐廳
    ，先逼問顏進福等四人家屬電話後，即向壬○○等4 人恐嚇
    稱：「必須在同年月30日下午3 時前，分別交出美金10萬、
    5 萬、2 萬元，否則即將殺害並將船舶弄沈同歸於盡，並不
    得報警」等語，致壬○○等4 人心生畏懼，於同年月30日凌
    晨4 時許，庚○○陸續打衛星電話給壬○○等4 人在臺灣之
    家屬，脅迫壬○○等4 人向自己家屬要求準備美金匯款，嗣
    後壬○○之妻夏惠蘭因無法再以電話與「億發號」魷釣船連
    絡，又擔心丈夫之安危，而以「老公錢準備好了，請快點與
    我連絡」一紙傳真至「億發號」魷釣船，庚○○接到該傳真
    後，以電話告知夏惠蘭將錢匯至中國大陸「賀新華
    0000000-0000 -000000-0號」帳戶。因認被告丙○、乙○○
    涉有刑法第27 7條第1 項之傷害罪、第333 條第2 項、第
    334 條第3 款之海盜擄人勒贖罪云云。
二、按犯罪事實應依證據認定之，無證據不得認定犯罪事實；不
    能證明被告犯罪者，應諭知無罪之判決，刑事訴訟法第154
    條第2 項、第301 條第1 項分別定有明文。又刑事訴訟法上
    所謂認定犯罪事實之證據，係指足以認定被告確有犯罪行為
    之積極證據而言，如未能發現有相當證據或證據不足以證明
    ，自不能以推測或擬制之方法以為裁判基礎，而認定不利於
    被告之事實，需依積極證據，苟積極證據不足為不利被告之
    認定時，即應為有利於被告之認定，更不必有何有利之證據
    ；所謂「積極證據足以為不利被告事實之認定」，係指據為
    訴訟上證明之全盤證據資料，在客觀上已達於通常一般之人
    均不致於有所懷疑、而得確信被告確曾犯罪之程度；若未達
    到此一程度，而有合理之懷疑存在時，即無從為有罪之確信
    。而訴訟上所得之全盤證據資料，固不以直接證據為限，間
    接證據亦應包含在內，惟採用間接證據時，必其所成立之證
    據，在直接關係上，雖僅足以證明他項事實，而由此他項事
    實，本於事理之作用足以證明待證事實者，方為合法，若憑
    空之推想，並非得採為證據資料之間接證據，最高法院29年
    上字第3105號、40年臺上字第89號、30年上字第816 號及32
    年上字第67號、76年臺上字第4986號判例均分別明揭斯旨，
    足資參酌。尚且，刑事訴訟法第161 條已於91年2 月8 日修
    正公布，其第1 項規定：檢察官就被告犯罪事實，應負舉證
    責任，並指出證明之方法。因此，檢察官對於起訴之犯罪事
    實，應負提出證據及說服之實質舉證責任。倘其所提出之證
    據，不足為被告有罪之積極證明，或其指出證明之方法，無
    從說服法院以形成被告有罪之心證，基於無罪推定之原則，
    自應為被告無罪判決之諭知，最高法院92年台上字第128 號
    判例明揭此旨。申言之，刑事訴訟制度受「倘有懷疑，則從
    被告之利益為解釋」、「被告應被推定為無罪」原則所支配
    ，故得為訴訟上證明者，無論為直接或間接證據，須客觀上
    於吾人一般社會生活經驗均不致有所懷疑，而達於確信之程
    度者，且除認定被告犯罪之外，無從本於同一事證為其他有
    利於被告之合理推斷，始可以之為不利之認定，倘其證明尚
    未達於確信之程度，而有合理可疑存在時，即難據為被告有
    罪之認定。
三、本件公訴人認被告丙○、乙○○涉有海盜擄人勒贖及傷害罪
    嫌，無非係以前揭犯罪事實業據(一)被告庚○○、辛○○、丙○、乙○○於警詢及偵查中之自白；(二)同案被告曲慶陽、李
    德平、李寶君於警詢及偵查中之供述；(三)證人即印尼籍漁工
    Agrizal 、Supriadi、Eka Debby 、Utama 、Franky Tisep
    Yanto 、及菲律賓籍漁工Tacapan Jacob 於警詢中之證述；
    (四)被害人壬○○、丁○○、甲○○、戊○○於警詢及偵查中
    之指述綦詳；並有(五)夏惠蘭所寫「老公錢準備好了，請快與
    我連絡」之傳真、手書賀新華帳號各1 紙、中華電信南區分
    公司國際未出帳通話明細清單、「億發號」魷釣船報關資料
    、船舶資料及幹部預報表各1 份、照片45張(六)高雄榮民總醫
    院診斷證明書2 份、高雄市消防局救護紀錄表1 份，為其論
    據。訊據被告丙○固坦承於上開時、地，曾受被告庚○○之
    指示，前去叫喚大丁○○、二戊○○等情，被告乙○○
    固坦承確實曾受被告庚○○所託繼續於駕駛臺值班等情，惟
    均堅決否認有何海盜擄人勒贖之犯行，被告丙○辯稱：伊與
    2 名外籍船員離開駕駛臺之後的事，伊均不清楚等語；被告
    乙○○則辯稱：當時本來就是伊的班，伊想下去，但被告庚○○不讓伊下去等語。
四、經查：
  (一)按行為之處罰，以行為時之法律有明文規定者為限，刑法第
    1 條定有明文，又依刑法第11條前段及第5 條、第6 條、第
    7 條規定，中華民國人民在中華民國領域外犯刑法第5 、6
    條以外其最輕本刑為3 年以上有期徒刑以外之罪者，不適用
    之，易言之，此種行為係屬不罰，如經起訴，應為無罪之判
    決（最高法院81年度台上字第1413號、89年度台上字第342
    號判決意旨參照）。次按，共同正犯之所以應對其他共同正
    犯所實施之行為負其全部責任者，以就其行為有犯意之聯絡
    為限，若他犯所實施之行為，超越原計畫之範圍，而為其所
    難預見者，則僅應就其所知之程度，令負責任，未可概以共
    同正犯論；共犯之成立，除共同實施犯罪行為者外，其就他
    人之行為負共犯之責者，以有意思聯絡為要件，若事前並未
    合謀，實施犯罪行為之際，又係出於行為者獨立之意思，即
    不負共犯之責，最高法院50年臺上字第1060號、19年上字第
    694 號判例分別著有明文。
  (二)本件被告丙○、乙○○固已事先知悉被告庚○○所提議綁架
    船長之計劃，然此部分，於提議之初即為渠等2 人所拒絕；
    縱令渠等就被告庚○○、辛○○實施綁架、拘禁壬○○等4
    人之行為，有以自己參與犯罪之意思予以助益，或出於幫助
    之犯意而實施構成要件以外之行為，其所涉及之犯行，仍屬
    妨害自由之範疇，應無疑義，且被告4 人於事先謀議時，從
    未曾言及錢的問題，已如前述；至於視聽室中，壬○○所主
    動提及支付贖金乙節，本為被告丙○、乙○○所不知情，業
    據被告供陳無訛，核與證人即共同被告辛○○於本院審理時
    證述相符（見本院94年3 月30日審判筆錄第21頁），共同被
    告庚○○並證稱：之前之所以於檢察官偵查中稱與被告辛○○持刀挾持船長、大副、大、二等人，被告丙○、被告
    乙○○到控制台控制船舶，被告乙○○與被告丙○都有拿菜
    刀等情，係因為講出他們三人，這樣就把罪平分了，伊與辛○○就不會判的那麼重等語（見本院94年3 月30日審判筆錄
    第8 頁），足認被告丙○、乙○○等2 人應係單純知悉被告
    庚○○與辛○○擬挾持壬○○之計劃；參以，被告庚○○、
    辛○○2 人，自拘禁壬○○4 人，被告丙○、乙○○未曾進
    去過船長室與視聽室，被告丙○復跟隨2 名外籍船員離開駕
    駛台後，直至壬○○等人乘隙逃脫之後，始再行返回駕駛臺
    ，被告乙○○於駕駛臺值班完畢後，隨即躲藏起來等情，核
    與證人即共同被告庚○○、辛○○之證述，互核相符；證人
    戊○○亦明確證稱：被告庚○○在談贖款時，被告丙○、乙○○都不在場，而且也沒有進入沙龍間（即視聽室、餐廳）
    等語（見本院94年1 月19日審判筆錄第53頁）；是對於壬○○等4 人在船長室或視聽室之情形，渠等2 人辯稱，均不知
    有勒贖情事乙節，自非虛妄，堪信為真實。
  (三)是故，被告丙○、乙○○對於被告庚○○、辛○○擄人後意
    圖勒贖之犯行，並未有所犯意聯絡，揆諸首揭判例意旨，被
    告丙○、乙○○自不得令負準擄人勒贖罪之共同正犯之責，
    而應僅就渠等所知悉之妨害自由部分，負其刑責。
四、綜上所述，公訴人所舉之證據固得證明被告丙○、乙○○涉
    有私行拘禁罪之部分，然此部份與公訴人所指被告2 人與被
    告庚○○、辛○○共同犯傷害罪相同，均非最輕本刑3 年以
    上有期徒刑之罪，即非屬我國刑法所處罰之行為；此外，復
    查無其他積極證據足認被告2 人有何海盜擄人勒贖之犯行，
    不能證明被告2 人犯罪，揆諸首揭法律條文及判例說明，自
    應諭知被告2人無罪之判決，以免冤抑。
據上論斷，應依刑事訴訟法第299 條第1 項前段、第301 條第1
項前段，修正前刑法第28條、刑法第348 條之1 、第347 條第1
項，判決如主文。
中    華    民    國    95    年    7     月    26    日
                  刑事第十一庭  審判長法  官  何秀燕
                                      法  官  林揚奇
                                      法  官  戰諭威
以正本證明與原本無異。
如不服本判決，應於判決送達後10日內，向本院提出上訴狀。
中    華    民    國    95    年    7     月    26    日
                                      書記官  林佳蓉
上繕本證明與正本無異。
中    華    民    國    96    年    12    月    17    日
                                      書記官  董明惠
附錄本判決論罪之法條：
中華民國刑法第348條之1：
擄人後意圖勒贖者，以意圖勒贖而擄人論。
中華民國刑法第347條：
意圖勒贖而擄人者，處死刑、無期徒刑或7 年以上有期徒刑。
因而致人於死者，處死刑、無期徒刑或12年以上有期徒刑；致重
傷者，處死刑、無期徒刑或10年以上有期徒刑。
第1 項之未遂犯罰之。
預備犯第1 項之罪者，處2 年以下有期徒刑。
犯第1 項之罪，未經取贖而釋放被害人者，減輕其刑；取贖後而
釋放被害人者，得減輕其刑。


司法院資訊處製作；財團法人民間司法改革基金會備份。
